【裁判字號】    89,上訴,1512
【裁判日期】    891226
【裁判案由】    偽造文書
【裁判全文】
臺灣高等法院高雄分院刑事判決                  八十九年度上訴字第一五一二號
    上  訴  人
    即  被  告  甲○○
    選任辯護人  王義雄
右上訴人因偽造文書案件，不服臺灣高雄地方法院八十八年度訴字第二八三號中華民
國八十九年九月二十一日第一審判決（起訴案號：臺灣高雄地方法院檢察署八十七年
度偵字第二Ｏ五五八號），提起上訴，本院判決如左：
      主       文
原判決撤銷。
甲○○連續行使偽造私文書，足以生損害於他人，處有期徒刑肆月，緩刑參年。
      事       實
一、甲○○係位於高雄市左營區○○○路四一九巷八十號「艾特利商號」負責人，自
    民國（下同）八十七年三月間，基於概括之犯意，明知未經國防部福利總處左營
    福利品供配站授權，卻連續擅自在蓋有「國防部福利總處左營福利品供配站」之
    圓戳印文及該供配站財務員「古芸芳」印文之免用統一發票收據上填載內容，並
    交予他人報帳使用而行使之，藉以招徠軍人顧客，以增加收益，客觀上足生損害
    於國防部福利總處左營福利品供配站及古芸芳本人。嗣於八十七年九月二日中午
    十二時五十五分許，經高雄市憲兵隊查獲。
二、案經高雄市憲兵隊移送臺灣高雄地方法院檢察署檢察官偵查起訴。
      理       由
一、訊據上訴人即被告（下稱被告）甲○○固坦承有於前揭時地被查獲持有蓋有「國
    防部福利總處左營福利品供配站」之圓戳印文及該供配站財務員「古芸芳」印文
    之免用統一發票收據空白本四本之事實，惟矢口否認有何偽造文書犯行。辯稱：
    被查獲之免用統一發票收據空白本四本，係廠商為討好被告，於八十七年三月間
    送給被告，被告放於抽屜內均未使用，至八十七年九月始被查獲，被告未偽造印
    章、盜蓋印章及使用該收據云云。經查：
    (一)證人郭旻岩於原審證稱：伊在二三二中和軍鑑服役，擔任伙食委員，伊提出之
      免用統一發票之收據十紙（依蓋用印文之型式分為二種，即版本一計四紙、版
      本二計六紙），皆在左營福利站所拿的，伊拿電腦憑單即可到福利站櫃台拿收
      據，圓戳章及私章之印文已事先蓋好，字是伊寫上去的，寫好後福利站人員核
      對，核對無誤電腦憑單即撕掉，版本一之收據內容是伊所書寫，版本二之收據
      內容是櫃台人員所書寫等語。經原審將扣案之四本空白收據，取出其中二紙（
      黑格線及紅格線各一紙），再與證人郭旻岩所提出向國軍五二一營站購買商品
      所開出，蓋有「國防部福利總處左營福利品供配站」圓戳印文及「古芸芳」印
      文之收據正本六紙（即版本二），一同送鑑定，其鑑定結果為：「送鑑版本二
      收據（六張）上之各圓戳章印文及古芸芳印文分別與比對空白免用統一發票收
      據上之圓戳章印文及古芸芳印文相符」，此有內政部警政署刑事警察局鑑驗通
      知書一紙附卷可稽（按：其餘版本一之收據四紙、圓戳章及私章實物，與上開
      扣案空白收據二紙分送法務部調查局鑑定，均鑑定不相符合，惟上開相符之送
      鑑定物品，法務部調查局未能鑑定）；參以證人郭旻岩與被告無利害關係，其
      既具結在卷，難認有偏頗之虞，其上開證稱版本二之收據係向左營福利站所取
      得之證詞，應堪採信。是扣案空白收據之圓戳章及私章印文既經鑑定與版本二
      之收據上之圓戳章及私章印文相符，足認扣案之空白收據上之圓戳章及私章印
      文確係真正無訛。被告辯稱其並無偽造「國防部福利總處左營福利品供配站」
      圓戳印文及「古芸芳」印文一節，尚堪採信。
    (二)次查，扣案之空白收據四本，其中一本較少，且有撕過使用之情形，為被告所
      不否認，並經原審調取上開證物當庭勘驗無訛。若如被告所辯，係廠商為討好
      伊而贈送伊，被告均未曾使用而閒置於抽屜內，且該廠商僅贈送其一次，並無
      其他廠商再贈送等情，則該贈送之廠商究為何人，以被告經營規模尚非鉅大、
      經過時間尚非長久以觀，應很容易記憶，並可提出供原審調查以實其說，詎被
      告卻諉稱不復記憶，足認被告對該來源有所隱瞞，是其上開辯解，有違經驗法
      則，尚難採信；復查，被告既稱該收據上圓戳章及私章之印文均為真正，其既
      明知其為真正，而左營福利站既無授權他人使用該蓋有上開印文之收據，則扣
      案四本收據之來源為何殊值可疑，既非由左營福利站授權流出，以被告經營商
      行時間之久，應有足夠之經驗判斷該收據可能為贓物之認識，則其既均未曾使
      用，又有觸法之虞，理應於短時間內即加以處置丟棄始符常情，詎其竟自八十
      七年三、四月間經其廠商贈送後，即存放至被查獲之日即同年九月二日，長達
      五、六月之久，即與常情有違；且衡諸常情，廠商既然欲討好被告，贈送之收
      據應是完整之本子，豈會贈送已使用殆盡之本子作人情（指其中已使用之一本
      ）；參以被告於憲調筆錄及八十七年九月二日檢察官第一次偵訊筆錄均坦承犯
      行，嗣後雖翻異前詞改稱：憲調筆錄不實，是因被威嚇不承認便一同偵辦其店
      員，為不牽連店員，才承認的云云，惟並無法舉證以實其說，原即難遽信，況
      被告始終未曾主張其於偵查中受強暴脅迫，且其上開偵查中之自白與其在憲兵
      隊訊問時之自白大致相符，衡情憲兵隊人員殊無對其施以強暴、脅迫之必要與
      可能，應認被告於上開憲調及偵訊中之關於行使扣案空白收據之自白與事實相
      符，而被告嗣後翻異前詞，顯係臨訟飾卸之詞，不足採信。此外，復有蓋有「
      國防部福利總處左營福利品供配站」之圓戳印文及該供配站財務員「古芸芳」
      印文之免用統一發票收據空白本四本扣案足佐，本件罪證明確，被告犯行足堪
      認定。
二、按偽造文書以無制作權人制作他人名義之文書為要件，有制作權人簽名蓋章之空
    白文書，本無文書之內容存在，如無制作權之人，未得其同意私自制作其內容，
    仍屬文書之偽造行為（最高法院四十四年台上字第一九二號判例參照）；而免用
    統一發票收據係表示購買物品之種類、數量、價格等一定用意證明之私文書。核
    被告所為，係犯刑法第二百十六條、第二百十條之行使偽造私文書罪。其偽造私
    文書後復加以行使，其偽造私文書之低度行為應為行使偽造私文書之高度行為所
    吸收，不另論罪。被告所為數行為，時間緊接，所犯罪名相同，顯係出於概括之
    犯意為之，為連續犯，爰依刑法第五十六條之規定論以一罪，並加重其刑。
三、原審認被告甲○○罪證明確，予以論罪科刑，並宣告緩刑，固非無見。惟扣案之
    免用統一發票收據空白本四本，其上之圓戳章及私章印文均係真正，已如前述，
    被告雖無權使用，但既未予以使用，就此部分行為未至犯罪，自難遽認係供犯罪
    所用之物；又供犯罪預備之物，須法律處罰其預備犯罪之行為，若預備行為在法
    律上不成立犯罪，即無依刑法第三十八條第一項第二款後段沒收之可言（最高法
    院七十六年度台上字第六七九Ｏ號判決、第四三二二號判決參照），故縱認該空
    白免用統一發票收據係供預備偽造文書之用，其 (預備)行為在不罰之列，自亦
    不得予以沒收，原判決竟認係供犯罪所用之物，援用刑法第三十八條第一項第二
    款予以宣告沒收，容有未洽。被告甲○○上訴意旨未指摘及此，其否認犯罪，雖
    無理由，惟原判決既有可議，自應由本院予以撤銷改判。爰審酌被告係為拓展軍
    中客源，增進收入，短於思慮，致罹刑典，其犯罪之動機、目的、手段、所生危
    害，犯罪後態度等一切情狀，爰量處如主文所示之刑。又被告未曾受有期徒刑以
    上刑之宣告，有臺灣高雄地方法院檢察署刑案查註紀錄表、臺灣高雄地方法院被
    告全國前案紀錄表及本院被告全國前案紀錄表附卷可稽，並經被告供明在卷，其
    為拓展客源而犯本案，經此偵審教訓後，應知警惕而無再犯之虞，爰仍如原審併
    予宣告緩刑三年，以勵自新。另扣案之免用統一發票收據，不合沒收之要件，已
    如前述，爰不予沒收之諭知。餘扣案之免用統一發票收據一張、海軍官校學生簡
    歷名冊十三張、高雄第十四支郵局存證信函二張、海軍中和軍艦八十七年七月份
    菜單三十一張，並非違禁物，亦非供犯罪所用或預備或因犯罪所得之物，依法不
    得沒收，附此敘明。
四、公訴意旨另以：被告甲○○偽造「國防部福利總處左營福利品供配站」之圓戳章
    印文及該供配站財務員「古芸芳」私章印文，認被告甲○○就此部分另犯偽造公
    印、公印文及偽造印章、印文罪嫌等情。經查，扣案之免用統一發票收據空白本
    四本，其上之圓戳章及私章印文均係真正，已如前述，即無偽造公印、公印文，
    及偽造印章、印文之問題；復查無證據足資證明被告有盜用上開公印、公印文、
    印章、印文之犯行，應認被告此部分之罪嫌不足。惟公訴人認此部分與前開論罪
    部分，有牽連犯裁判上一罪關係，爰不另為無罪之諭知，附此敘明。
據上論結，應依刑事訴訟法第三百六十九條第一項前段、第三百六十四條、第二百九
十九條第一項前段，刑法第五十六條、第二百十六條、第二百十條、第七十四條第一
款，判決如主文。
本案經檢察官郭振昌到庭執行職務。
中    華    民    國     八十九     年      十二      月      二十六    日
                              臺灣高等法院高雄分院刑事第二庭
                                  審判長法官  曾永宗
                                        法官  惠光霞
                                        法官  邱永貴
右正本證明與原本無異。
如不服本判決，應於判決送達後十日內向本院提出上訴狀，其未述理由者並應於提
出上訴狀後十日內向本院補提理由書（應附繕本)。
                                      書記官  周能智
中    華    民    國     八十九     年      十二      月     二十八     日
附錄 本判決論罪法條：
刑法第二百十條
偽造、變造私文書，足以生損害於公眾或他人者，處五年以下有期徒刑。
刑法第二百十六條
行使第二百十條至第二百十五條之文書者，依偽造、變造文書或登載不實事項或使登
載不實事項之規定處斷。
                                                                        Ｋ


司法院資訊處製作；財團法人民間司法改革基金會備份。
